臺灣士林地方法院民事判決　　　　　　　96年度訴字第1068號
原　　　告　乙○○
被　　　告　甲○○
訴訟代理人　張菊芳律師
上列當事人間返還不當得利事件，本院於民國96年11月12日言詞
辯論終結，判決如下：
    主      文
原告之訴及其假執行之聲請均駁回。
訴訟費用新臺幣陸仟零陸拾元由原告負擔。
    事實及理由
一、原告起訴主張：伊於民國81年間因需資金週轉，故將第三人
    所簽發票號為AH-0000000，面額為新臺幣（下同）8 萬3,65
    0 元之支票（下稱「系爭支票」）向伊前妻趙金玉調借6 萬
    元現金，並約定於伊將所借款項返還予趙金玉時取回系爭支
    票。嗣伊欲向趙金玉贖回系爭支票時，趙金玉方告知已將系
    爭支票交付予被告，且被告業於81年9 月14日提示而不獲兌
    現。經趙金玉居中交涉，伊同意給付6 萬2,180 元（含本金
    6 萬元、利息1,680 元及瓦斯費500 元）予被告，以便取回
    系爭支票。詎伊依約於81年10月16日匯款予被告時，竟將匯
    款金額6 萬2,180 元誤植為62萬1,080 元，致溢匯55萬8,90
    0 元予被告。又因伊當時做生意每日資金進出甚多，故遲至
    91年2 月間，於家中翻閱舊書發現該筆匯款回條後，始驚覺
    前開溢匯款項情事。為此，爰依不當得利法律關係，訴請被
    告返還不當得利等語。並聲明：(一)被告應給付原告55萬8,90
    0 元及自81年10月18日起至清償日止，按年息5%計算之利息
    。(二)原告願供擔保，請准宣告假執行。
二、被告則以：縱原告提出之系爭本票、匯款回條及存款證明均
    為真正，亦無從證明兩造間有原告所稱之資金往來與誤植匯
    款金額等情。況系爭支票之發票日為81年7月22日，面額為8
    萬3,650 元，果若原告於81年9 月間有6 萬元之資金需求，
    直接提示系爭支票即可取得足夠資金，實無以系爭支票向郭
    金玉調借現金之理。又以本金6 萬元計算1 個月利息1,680
    元，週年利率超過30% ，顯屬過高，且伊更無理由向原告收
    取瓦斯費，足見原告所陳並非事實。復依銀行臨櫃匯款實務
    ，除匯款單外，尚須填寫提款單，而填寫匯款金額或提款金
    額時，除阿拉伯數字外，尚須以國字書寫，實已賦予原告多
    次確認之機會，且匯款單上原告之筆跡清楚端正，阿拉伯數
    字與國字所載之金額亦同，難認有誤植情事。再者，原告於
    82年10月16日匯款予伊之前後，均有提領存款，且原告匯出
    之62萬1,080 元為數不少，幾近該帳戶內全部存款，當無不
    知匯出多少錢之理，足稽原告所稱於10年後即91年間始發現
    誤匯之情，顯有不實等語，以資抗辯。
三、得心證之理由：
    原告主張伊於81年10月16日匯款予被告時，將匯款金額6 萬
    2 ,180 元 誤植為62萬1,080 元，致被告獲有55萬8,900 元
    之不當得利等語，惟為被告所否認，並以前揭情詞置辯。是
    本件爭點即為：原告於81年10月16日匯款62萬1,080 元予被
    告，是否致被告受有55萬8,900 元之不當得利？茲分述如下
    ：
  (一)按非債清償之不當得利返還請求權，以對於不存在之債務而
    為清償之事實，為其發生之特別要件，自應由主張此項請求
    權存在之原告就該事實之存在負舉證之責任，而該事實存在
    ，係以所清償之債務不存在為前提，故該原告就其所清償之
    債務不存在之事實有舉證責任（司法院院字第2269號解釋、
    最高法院28年上字第1739號判例參照）。蓋主張不當得利請
    求權之原告，係因自己之行為造成原由其掌控之財產發生主
    體變動，則因該財產變動本於無法律上原因之消極事實舉證
    困難所生之危險自應歸諸原告，始得謂平；是以原告對不當
    得利請求權之成立要件應負舉證責任，亦即原告必須證明其
    與被告間有給付之關係存在，且被告因其給付而受有利益以
    及被告之受益為無法律上之原因，始能獲得勝訴之判決（最
    高法院91年度臺上字第1673號判決參照）。
  (二)原告主張伊於81年10月16日匯款予被告時，將匯款金額6 萬
    2,180 元誤植為62萬1,080 元，致被告獲有55萬8,900 元之
    不當得利等情，揆諸前揭說明，原告自應就被告因其給付受
    有利益及被告之受益為無法律上原因負舉證之責。經查，
    1.原告所提出之系爭支票正反面影本（本院卷第9 頁），至
      多僅能證明原告及被告均曾於系爭支票上背書，以及經提
      示未獲付款之事實，無法證明原告所述伊持以向趙金玉調
      現，趙金玉又交付予被告之事實。況系爭支票面額為8 萬
      3,650 元，發票日為81年7 月22日，與原告所述向趙金玉
      調現6 萬元、償還被告本金6 萬元、利息1,680 元、瓦斯
      費500 元以及匯款予被告時「誤植」62萬1,080 元等金額
      均顯不相符（原告更無給付被告500 元瓦斯費之事實或法
      律上理由），且與原告匯款予被告之時間相距近3 個月，
      實無從證明系爭支票與上開匯款有何關聯性。至於原告所
      提出之匯款回條及存摺影本（本院卷第10、46頁），亦僅
      能證明原告有於81年10月16日匯款62萬1,080 元予被告之
      事實，更無從證明原告有所謂「誤植」匯款金額之情事。
    2.又稽諸卷附匯款回條及存摺影本，原告係先填寫提款單自
      其帳戶內提領所欲匯款之金額及匯款手續費共62萬1,118
      元後，再填寫匯款單。且於填寫匯款單時，除以阿拉伯數
      字書寫匯款金額外，尚再以國字填寫匯款金額，前後2 次
      所填載之匯款金額非但均同為62萬1,080 元，且筆跡清楚
      ，字體端正，實難認原告有同時誤植提款及匯款金額之可
      能性。
    3.另依原告所提出其所有之存摺影本，原告於81年10月16日
      匯款予被告之前2天、當天及3天後，原告均有多次以提款
      卡提款之記錄，甚至於81年11月9日該帳戶內僅餘存款333
      元，原告不可能對其帳戶內存款短少之情形毫無所悉。尤
      其原告匯予被告之款項62萬1,080 元，金額為數不小（為
      該帳戶自81年9 月至82年2 月間最大額之支出），原告謂
      其遲至91年2 月間始發現溢匯款項情事云云，實與常情有
      悖，不足採信。
    4.況趙金玉於臺灣士林地方法院檢察署91年度偵字第6331號
      侵占案件偵查中，亦到庭證稱伊與原告離婚前，曾多次幫
      原告向被告調借款項，金額從數萬元至數十萬元不等等語
      （本院卷第42-2至42-3頁）。顯見兩造間有金錢往來本屬
      正常，則原告匯款62萬1,080 元予被告應非全然無因，自
      不得僅以原告匯款予被告，即遽予推論係無法律上原因所
      為之給付。此外，原告復無法提出其他證據足以證明其於
      81年10月16日匯款予被告時，將匯款金額6 萬2,180 元誤
      植為62萬1,080 元，而有溢匯55萬8,900 元之情形，則其
      主張被告因而受有不當得利55萬8,900 元等語，洵不足採
      。
  (三)綜上所述，原告既無法證明其匯款予被告62萬1,080 元中之
    55萬8,900 元，為無法律上原因，並致被告受有利益，則原
    告基於民法第179 條前段關於不當得利之規定，訴請被告返
    還55萬8,900 元及自81年10月18日起至清償日止，按週年利
    率5%計算之遲延利息，為無理由，應予駁回。原告之訴既經
    駁回，其假執行之聲請亦失所附麗，應併予駁回。
四、本件訴訟費用額確定為6,060 元（即原告預繳之第一審裁判
    費6,060 元），並應由原告負擔。
五、本件判決基礎已臻明確，兩造其餘之攻擊防禦方法及訴訟資
    料經本院斟酌後，核與判決不生影響，無一一論述之必要，
    併予敘明。
據上論結，原告之訴為無理由，依民事訴訟法第78條、第87條第
1項，判決如主文。
中　　華　　民　　國　　96　　年　　11　　月　　26　　日
                  民事第二庭  法  官  張國勳
以上正本證明與原本無異。
如對本判決上訴，應於判決送達後20日內向本院提出上訴狀。
中　　華　　民　　國　　96　　年　　11　　月　　27　　日
                              書記官  周玉惠
